臺灣高等法院臺中分院刑事判決
110年度交上更一字第52號

上  訴  人  
即  被  告  同明崇


上列上訴人因肇事逃逸罪等案件，不服臺灣臺中地方法院108年
度交訴字第402號中華民國109年3月12日第一審判決（起訴案號
：臺灣臺中地方檢察署108年度偵字第11375號），提起上訴，本
院判決後，經最高法院就肇事致人傷害逃逸部分撤銷發回更審，
本院更為判決如下：
    主  文
上訴駁回。
    事  實
一、甲○○前於民國104年間，因服用酒精致不能安全駕駛動力車
    輛之公共危險案件，經臺灣臺中地方法院以104年度審交易
    字第1995號判決判處有期徒刑8月，再經本院以105年度交上
    易字第50號判決上訴駁回確定，於108年3月9日縮短刑期執
    行完畢。其於108年3月11日8時57分許，無駕駛執照（其職
    業小型車駕駛執照因酒駕遭逕行註銷）駕駛車牌號碼00-000
    0號自用小客車（登記車主為友人戴信桐），沿臺中市東區
    南京路由西往東方向行駛，行至該路段與進德路交岔路口前
    ，欲右轉進德路行駛時，本應注意與同向車輛保持併行之間
    隔，並隨時採取必要之安全措施，而依當時天氣陰、日間自
    然光線、柏油路面濕潤無缺陷、道路無障礙物、視距良好，
    並無不能注意之情事，竟疏未注意及此，貿然前行。適乙○○
    駕駛車牌號碼000-000號普通重型機車（登記車主為友人林
    傳洲）搭載其未成年兒子（未受傷），沿同市區新民街駛入
    幹線道之南京路時，亦疏未注意減速慢行，停車讓行駛於幹
    線道之車輛先行。甲○○所駕駛之自用小客車右側車身遂與乙
    ○○所駕駛之機車左方發生側撞，乙○○人車倒地，因而受有左
    側手肘挫傷、左側膝部挫傷及左側髖部挫傷等傷害（甲○○過
    失傷害部分業經本院前審判決確定）。詎甲○○於肇事後，已
    看見乙○○人車倒地，可能因此受傷，竟基於縱使肇事致乙○○
    受傷而逃逸亦不違背其本意之不確定故意，未對乙○○之安全
    給予適當之救助或保護，亦未報警或等候交通警察到場處理
    ，趁乙○○查看其兒子有無受傷之際，逕自徒步離開，並搭乘
    計程車離開現場而逃逸。嗣乙○○雖報警處理，然甲○○於犯罪
    偵查機關尚未聯繫上登記車主而發覺其為犯罪行為人前，即
    於同日下午前往臺中市政府警察局第三分局交通分隊，向該
    分隊處理之警員林庭宇表明其為肇事人，自首而接受裁判。
二、案經乙○○訴由臺中市政府警察局第三分局移送臺灣臺中地
    方檢察署檢察官偵查起訴。
    理  由
壹、程序方面
    本院前審以109年度交上訴字第1206號判決後，上訴人即被
    告甲○○（下稱被告）不服，僅就肇事致人傷害逃逸罪提起第
    三審上訴（被告另犯之過失傷害罪屬不得上訴第三審之案件
    ，已經判決確定並移送執行），經最高法院就肇事致人傷害
    逃逸罪撤銷發回，是本院更審之範圍為肇事致人傷害逃逸罪
    ，先予敘明。
貳、實體方面
一、認定犯罪事實所憑之證據及理由
　　訊據被告雖坦承有於上述時、地駕駛汽車與告訴人乙○○駕駛
    之機車發生碰撞，且事後未留下聯絡方式給告訴人，亦未得
    到告訴人之同意，就直接離開現場等情，然矢口否認有肇事
    逃逸之犯行，辯稱：當時是告訴人騎車從後面追撞我，我後
    來有下車把告訴人的機車扶起來，並詢問告訴人有沒有怎麼
    樣，後來因為高血壓舊疾感到身體不適就回家拿藥，鄰居又
    打電話給我說我母親跌倒，我就趕緊搭乘計程車離開現場，
    帶我母親去看病云云。經查：
　㈠被告駕駛汽車於上述時、地與告訴人駕駛之機車發生碰撞，
    致告訴人人車倒地，因而受有左側手肘挫傷、左側膝部挫傷
    及左側髖部挫傷等傷害，被告於事故發生後，未留下聯絡方
    式給告訴人，亦未得到告訴人之同意，就直接離開現場，業
    據被告於警詢、偵查、原審及本院均供陳在卷，核與證人即
    告訴人乙○○於警詢、偵查及原審審理時指證被害之情節相符
    ，並有員警職務報告、澄清綜合醫院診斷證明書、臺中市政
    府警察局道路交通事故初步分析研判表、道路交通事故現場
    圖、道路交通事故調查報告表㈠㈡、現場照片、臺中市政府警
    察局交通事故補充資料表、疑似道路交通事故肇事逃逸追查
    表、公路監理電子閘門資料畫面在卷可稽（見偵卷第31、45
    至70、79、81、83至87頁），此部分事實堪先認定。
　㈡依司法院釋字第777 號解釋（108 年5 月31日公布）意旨，
    刑法第185條之4規定：「駕駛動力交通工具肇事，致人死傷
    而逃逸者，處一年以上七年以下有期徒刑」，其中有關「肇
    事」部分，可能語意所及之範圍，包括「因駕駛人之故意或
    過失」或「非因駕駛人之故意或過失」（因不可抗力、被害
    人或第三人之故意或過失）所致之事故，除因駕駛人之故意
    或過失所致之事故為該條所涵蓋，而無不明確外，其餘非因
    駕駛人之故意或過失所致事故之情形是否構成「肇事」，尚
    非一般受規範者所得理解或預見，於此範圍內，其文義有違
    法律明確性原則，此違反部分，應自本解釋公布之日起失其
    效力。經查：
　⒈被告就本案事故之發生雖否認其有過失，然從卷附照片、臺
    中市政府警察局交通事故補充資料表及108年9月20日員警職
    務報告觀之(見偵卷第57至70頁、第79、127頁)，可見被告
    汽車與告訴人機車發生碰撞後，機車倒地之位置是在汽車右
    後輪旁邊，機車車尾朝向汽車右後輪，兩者呈現垂直的狀態
    ，而汽車右後輪框及保險桿有擦痕，機車左側車身車殼受損
    ，但被告汽車後方並無受損之情形。顯見本件是被告駕駛之
    汽車右側車身與告訴人駕駛之機車左側車身發生側撞，被告
    辯稱是告訴人駕駛機車從後追撞汽車云云，難認與事實相符
    。
  ⒉本案兩車碰撞之地點是在新民街匯入南京路後之南京路上，
    並非仍在南京路與新民街口之網狀線範圍內，有卷附之上述
    照片及道路交通事故現場圖（見偵卷第49頁）可證，且被告
    於警詢時自承其當時沿著南京路外側車道要右轉進德路，而
    在右轉時與告訴人發生碰撞等語（見偵卷第34至35頁），告
    訴人則證稱其當時是從新民街進入南京路後準備右轉進德路
    等語（見偵卷第40、107頁、原審卷第78至79頁），則依其2
    人所述之行車方向來看，被告是為了右轉進德路而往南京路
    的外側行駛，進而與從新民街駛入南京路外側車道亦打算右
    轉進德路的告訴人機車發生側撞，雙方碰撞之位置是在南京
    路上，且經本院於110年4月21日準備程序中勘驗現場之監視
    器光碟檔案「0000-00-00_00-00-00-E_路口全景2」結果顯
    示「被告之汽車右後側邊車身與告訴人之機車發生碰撞，並
    導致告訴人及其未成年子人車均倒地。」、「08：55：02秒
    至 08：55：08秒被告之汽車從畫面左下方出現，汽車煞車
    燈亮、汽車車尾右轉燈閃爍。被告汽車與告訴人機車發生碰
    撞後，告訴人之機車倒地，告訴人與其未成年子亦倒地，機
    車倒地之位置是在汽車右後輪旁邊，機車車尾朝向汽車右後
    輪，被告之汽車右後側與告訴人倒地之機車成垂直的狀態。
    」等情互核相符，有本院勘驗筆錄在卷可稽（見本院卷第98
    至99頁），可知被告與告訴人於事故發生時係同向行駛在南
    京路上，因雙方未保持兩車併行之間隔而發生側撞。
　⒊按汽車行駛時，駕駛人應注意兩車並行之間隔，並隨時採取
    必要之安全措施，道路交通安全規則第94條第3項定有明文
    。被告於70年5月29日即考領有普通小型車駕駛執照，此有
    公路監理電子閘門查詢畫面可查（見偵卷第83頁），自應知
    悉並遵守上開規範，且查被告肇事當時天氣陰、日間自然光
    線、柏油路面濕潤無缺陷、道路無障礙物、視距良好，復有
    上開道路交通事故調查報告表㈠可佐，並無不能注意之情事
    。被告駕駛自用小客車於前揭時、地經過上開地點時，自應
    盡上開注意義務，且依當時客觀情形，又無不能注意之情形
    ，竟能注意而疏未注意貿然前行準備右轉，未與告訴人所駕
    駛之機車保持並行之間隔，致與告訴人機車發生碰撞，使告
    訴人人車倒地，其行為具有過失，甚為明確。
  ㈢被告雖否認其有肇事逃逸之犯行，然查：
  ⒈被告雖辯稱當時是因為高血壓舊疾發作，加上鄰居以電話告
    知母親跌倒，所以趕緊搭乘計程車返回潭子家中，並帶母親
    到診所就醫，母親2天後就過世了。我當時有問告訴人有沒
    有怎麼樣，告訴人說不用請救護車等語，並提出臺灣臺中地
    方檢察署相驗屍體證明書為證（見原審卷第105頁)。但被告
    於事發當日製作警詢筆錄時，僅陳稱：我有下車，下車後我
    因身體不適，約5分鐘後在進德路與復興東路搭計程車離開
    回家拿藥等語（見偵卷第35頁），完全未提及母親跌倒及陪
    同就醫一事。至108年6月17日檢察官訊問時，先改稱：有人
    打電話跟我說我母親摔倒，我就坐計程車先離開等語（見偵
    卷第116頁）；經檢察官提示其警詢筆錄後，隨即改稱：我
    本身也有高血壓，我趕緊回家等語（見偵卷第116至117頁)
    。嗣於原審準備程序時再改稱：因為自己血壓過高就回家吃
    藥，後來我們隔壁鄰居打電話跟我說我母親跌倒，我就趕快
    趕回家，過2天我母親就過世了，我是要趕回家看我母親等
    語（見原審卷第41頁）。而根據上開相驗屍體證明書可知，
    被告之母親於事發當天已高齡85歲，倘若真有跌倒而需就醫
    之情形，當屬極為重大之情事，被告於同一天製作警詢筆錄
    時卻全未提及，實不合理。
  ⒉被告雖又辯稱當時因為在場的警察要求其不能破壞現場，所
    以才會把本案汽車留在該處，其雖然沒有將資料留給告訴人
    ，但本案汽車上放有其資料，員警可以查知其身分云云。然
    查被告所駕駛之車牌號碼00-0000號自用小客車登記之車主
    為被告之友人戴信桐，有公路監理電子閘門查詢畫面可查(
    見偵卷第83頁)，且經本院於110年4月21日準備程序中勘驗
    現場之監視器光碟檔案「0000-00-00_00-00-00-E_路口全景
    2」結果顯示「08：56：16秒被告不見人影。」、「08：57
    ：47秒至09：00：20秒畫面出現2名員警。告訴人與其未成
    年子站立於汽車右側之路邊。2名員警四處察看、東張西望
    ，似也在尋找被告。」、「09：10：59秒員警將車駛離現場
    ，行經十字路口，開至前方路邊停車（至09：11：09秒）。
    」，有本院勘驗筆錄在卷可稽（見本院卷第100、102頁），
    可知被告是在未告知警員之情況下，逕自離開事故現場，且
    其駕駛之車輛是由警員駛離現場；佐以108年4月1日之警員
    職務報告載明：本案汽車遺留現場，承辦警員林庭宇立即聯
    絡車主，車主電話無法聯繫上，後於當天下午，被告自行到
    案說明其為肇事者身分等情（見偵卷第31頁），可知警員只
    能先聯繫登記之車主戴信桐，而無法從被告車上所留下之資
    料確知肇事者即為被告，進而聯繫到被告本人，益徵被告逕
    自離開現場，確有逃逸之意思甚明。
  ⒊按刑法第185條之4之駕駛動力交通工具肇事逃逸罪，其立法
    目的，乃為維護交通安全，加強救護，減少被害人之死傷，
    促使駕駛人於肇事後，能使被害人即時救護，足見立法者認
    為駕駛人駕車肇事後，倘能將被害人即時救護，或留在現場
    處理，避免後車再次撞擊傷者，均可減輕或避免被害人之傷
    亡，此攸關社會大眾生命、身體之安全，因而將駕車肇事逃
    逸行為，明文規定為犯罪行為加以處罰。本條文既在防止逃
    逸行為所產生之抽象危險，因此所謂「逃逸」，應非指行為
    人有積極「逃亡、隱匿」等阻礙犯罪偵查行為，而係指行為
    人不留在肇事現場為即時救護、避免後車再度撞擊或協助相
    關人員迅速處理事故而離去之行為，蓋離去行為可能致肇事
    所生之損害再度擴大之危險；刑法第185條之4之肇事逃逸罪
    ，於行為人在客觀上有駕駛動力交通工具肇事，致人死或傷
    而逃逸之行為，而其主觀上對致人死或傷之事實所認識，並
    進而決意擅自逃離肇事現場，其犯罪即告成立；此所謂「認
    識」並不以行為人明知為必要，祇須行為人可預見致人死傷
    之結果，即足當之；肇事逃逸罪之重點，在於「逃逸」的禁
    止，若未等待警方人員到場處理，或無獲得他方人員同意，
    即逕自離開現場（含離去後折返，卻沒表明肇事身分），均
    屬逃逸行為。是以，判斷動力交通工具駕駛人有無逃逸之故
    意，應就客觀事實判斷，如駕駛人對於危險之發生有所認識
    ，明知已發生車禍，或知悉車禍有使人受傷害或死亡之可能
    ，竟仍擅自離去，即可認定有肇事逃逸之犯意，亦即對於駕
    駛動力交通工具肇事致人死傷之事實，駕駛人已有所認識，
    並進而決意擅自逃離肇事現場之主觀心態，具有此項故意之
    犯意，即符合肇事逃逸罪之構成要件。本件被告駕駛汽車與
    駕駛機車之告訴人發生碰撞，造成告訴人人車倒地，告訴人
    於事發當時雖未告知被告其有受傷一事，但衡諸常情，駕駛
    機車發生交通事故致人車倒地時，機車駕駛者發生受傷之可
    能性甚大，是被告對於其所駕駛之汽車與機車發生事故，而
    機車騎士因此受有傷害乙節，自應有所認識，故其逃逸而離
    開現場，應該是出於不確定故意所為。被告雖辯稱其當時有
    問過告訴人是否要叫救護車，是告訴人說不要等語，但此部
    分既為告訴人所否認，並證稱當時轉頭看其搭載的小孩有無
    受傷，轉頭回來被告就已經不見了等語（見原審卷第83頁）
    ，參以上述本院勘驗現場之監視器光碟檔案「0000-00-00_0
    0-00-00-E_路口全景2」結果，被告顯係在未經告知之情況
    下，逕自離開事故現場，則縱使告訴人於車禍發生之當下並
    未向被告表示要叫救護車，並不當然即可認定告訴人並未受
    傷，而自行離去。再告訴人雖證稱案發當時有路口指揮交通
    之警察在場等語，然被告當場並未留下任何個人資料，亦未
    待處理之警員到場即行離去，自仍屬逃逸行為，是被告此部
    分辯解，亦不可採。
  ㈣綜上所述，本院認被告之辯解，均不足採。本案事證已經明
    確，被告之犯行堪以認定，應予依法論科。
二、論罪科刑之理由
  ㈠被告於肇事後，見告訴人人車倒地，可能因此受傷，竟未停
    留現場處理，而逕自徒步離開，並搭乘計程車離開現場而逃
    逸，核其所為係犯刑法第185條之4之肇事致人傷害逃逸罪。
  ㈡按「有關累犯加重本刑部分，不生違反憲法一行為不二罰原
    則之問題。惟其不分情節，基於累犯者有其特別惡性及對刑
    罰反應力薄弱等立法理由，一律須加重最低本刑，於不符合
    刑法第59條所定要件之情形下，致生行為人所受之刑罰超過
    其所應負擔罪責之個案，其人身自由因此遭受過苛之侵害部
    分，對人民受憲法第8條保障之人身自由所為限制，不符憲
    法罪刑相當原則，牴觸憲法第23條比例原則。於此範圍內，
    有關機關應自本解釋公布之日起2年內，依本解釋意旨修正
    之。於修正前，為避免發生上述罪刑不相當之情形，法院就
    該個案應依本解釋意旨，裁量是否加重最低本刑。」司法院
    大法官釋字第755號解釋可供參照。查被告前於104年間，因
    服用酒精致不能安全駕駛動力車輛之公共危險案件，經臺灣
    臺中地方法院以104年度審交易字第1995號判決判處有期徒
    刑8月，再經本院以105年度交上易字第50號判決上訴駁回確
    定，於108年3月9日縮短刑期執行完畢，有臺灣高等法院被
    告前案紀錄表在卷可參，其於受有期徒刑之執行完畢後，5
    年之內故意再犯本案有期徒刑以上之肇事逃逸罪，為累犯。
    又刑法之累犯制度，業經司法院大法官釋字第775號解釋認
    定並未違憲，然該解釋意旨亦認刑法第47條第1項關於累犯
    加重之規定，係不分情節，基於累犯者有其特別惡性及對刑
    罰反應力薄弱等立法理由，一律加重最低本刑，於不符合刑
    法第59條所定要件之情形下，致生行為人所受之刑罰超過其
    所應負擔罪責之個案，其人身自由因此遭受過苛之侵害部分
    ，對人民受憲法第8條保障之人身自由所為限制，不符憲法
    罪刑相當原則，牴觸憲法第23條比例原則。於此範圍內，有
    關機關應自本解釋公布之日起2年內，依本解釋意旨修正之
    。於修正前，為避免發生上述罪刑不相當之情形，法院就該
    個案應依本解釋意旨，裁量是否加重最低本刑。查本案被告
    於前揭酒醉駕車案件執行完畢出監後甫2日，竟無照駕車肇
    事且逃逸，守法意識及對他人法益尊重之觀念薄弱，見對刑
    罰之反應力薄弱，自有再受較重矯治之必要，爰依刑法第47
    條第1項規定加重最低本刑。
  ㈢被告於肇事後雖未停留現場處理，逕自搭乘計程車逃離現場
    ，然其於犯罪偵查機關尚未聯繫上登記車主而發覺其為犯罪
    行為人前，即於案發當日下午前往臺中市政府警察局第三分
    局交通分隊，向該分隊處理之警員林庭宇表明其為肇事人，
    有臺中市政府警察局道路交通事故肇事人自首情形紀錄表及
    108年4月1日警員職務報告可參（見偵卷第77頁、第31頁）
    。佐以被告所駕駛之上開自用小客車車主為其友人戴信桐，
    已如上述，縱員警已查知自用小客車車主資料，未必即能查
    明肇事人即為被告。是以，本院認被告於前往派出所向警員
    表明其為肇事人之前，並無客觀跡證顯示警方已有確切之根
    據合理懷疑被告為犯罪行為人，被告所為仍屬對於未發覺之
    罪自首而接受裁判，其配合調查，有助於釐清肇事責任，應
    依刑法第62條前段之規定減輕其刑，並依法先加重後減輕之
    。至於本件車禍究如何發生、雙方過失責任之歸責（即過失
    責任之釐清）等，乃猶待爾後之偵查及審判結果，以查明各
    過失責任之輕重及歸責，並為如何適用法律以究責，是並非
    肇事者於肇事時即須供承其就本件車禍確有過失，並接受裁
    判，始行符合刑法自首之規定，縱使被告事後否認犯罪，仍
    無礙其自首之效力，附此說明。
  ㈣原審認為被告之犯行事證明確，適用刑法第185條之4、第47
    條第1項、第62條前段等規定，並審酌被告因駕車時不慎撞
    到告訴人，造成告訴人受傷後，竟棄告訴人於不顧，對於告
    訴人及交通秩序之維護有相當程度之損害，被告於偵查中原
    坦承肇事逃逸，嗣於原審則否認犯行，及其雖表示願與告訴
    人洽談和解，但告訴人因被告事發之後10餘日始第一次主動
    聯絡，且其後均未再和告訴人聯絡，而表示無意願與被告洽
    談和解，並請求法院重判（見原審卷第31頁之電話紀錄表）
    ，其後當庭則請依法處理（見原審卷第84頁），造成雙方未
    能達成和解之犯罪後態度。被告前有多次不能安全駕駛之公
    共危險前科（構成累犯部分不得重複評價）之品行，被告於
    原審自陳之智識程度與生活狀況（見原審卷第89頁)、動機
    等一切情狀，對被告量處有期徒刑9月。而司法院釋字第777
     號解釋理由例示被害人所受傷害輕微，並無急需就醫之必
    要，或其他對上開規定所欲保護之法益侵害甚微之相類情形
    ；或被害人並非無自救力，且肇事者於逃逸後一定密接時間
    內，返回現場實施救護或為其他必要措施，抑或肇事者雖離
    開現場，但立即通知警察機關或委請其他第三人，代為實施
    救護或為其他必要措施，或有其他相類後續行為有助於維護
    所欲保護法益等情形。法院於審理時，得依個案犯罪之過程
    、違反義務之程度，及所生之損害或危害等各種因素綜合判
    斷。本院審酌告訴人所受傷害為左側手肘挫傷、左側膝部挫
    傷及左側髖部挫傷，雖非甚為嚴重，且有指揮交通之警員在
    場，但被告就告訴人之傷勢未加聞問即逕自離開現場，並未
    為任何有助於維護所欲保護法益之後續行為等情狀，認為原
    審之認事用法並無不當，且在量刑時審酌上開情狀，顯已注
    意及考量刑法第57條所列各款事項，所處刑度符合罰當其罪
    之原則，亦與比例原則相符，並無輕重失衡之情。被告提起
    上訴，雖執前詞否認犯罪，然其所辯各情經核並無可採，已
    如上述，佐以告訴人於本院前審具狀表示其及所載乘之孩童
    因此事件造成心理極大之創傷，懇請法官能依法處理、判刑
    ，以使被告能有效反省其過等語（見本院前審卷第77頁），
    本院認被告以前開情詞提起上訴，其上訴為無理由，應予駁
    回。
據上論結，應依刑事訴訟法第368條，判決如主文。
本案經檢察官謝志遠提起公訴，檢察官丙○○到庭執行職務。
中　　華　　民　　國　　110 　年　　5 　　月　　25　　日
              刑事第十一庭　審判長法　官　張意聰
                                  法　官　周瑞芬
                                  法　官　陳慧珊
以上正本證明與原本無異。
如不服本判決應於收受送達後二十日內向本院提出上訴書狀，其
未敘述上訴理由者，並得於提起上訴後二十日內向本院補提理由
書（均須按他造當事人之人數附繕本）「切勿逕送上級法院」。

                                  書記官  李淑芬 
　　　　　　　　　　　　　　　　　
中　　華　　民　　國　　110 　年　　5 　　月　　25　　日

【附錄本案論罪科刑法條】
刑法第185條之4：
駕駛動力交通工具肇事，致人死傷而逃逸者，處1年以上7年以下
有期徒刑。